臺灣高等法院刑事判決　　　　　　　　　　　　　九十二年度上訴字第三四三九號
　　上　訴　人
　　即　被　告　甲○○
　　指定辯護人　蔡調彰　律師
右上訴人因強盜等案件，不服臺灣新竹地方法院九十二年度訴字第四０二號，中華民
國九十二年八月二十九日第一審判決（起訴案號：臺灣新竹地方法院檢察署九十一年
度偵字第四八五六號），提起上訴，本院判決如左：
    主  文
原判決關於準強盜罪及執行刑部分均撤銷。
甲○○攜帶兇器竊盜，因脫免逮捕，而當場施以脅迫，累犯，處有期徒刑柒年貳月。
    事  實
一、甲○○曾於民國（下同）八十七年間因妨害公務等案件，經本院以八十七年上訴
    字第一九六０號判決分別判處有期徒刑二年二月及三月，並定應執行刑為有期徒
    刑二年三月，嗣經最高法院以八十七年台上字第三四二一號駁回上訴確定，於九
    十年三月十日縮短刑期執行完畢。詎仍不知悔改，復意圖為自己不法之所有，於
    九十一年八月十九日下午三時十五分許，前往新竹縣新埔鎮○○○街十八巷八十
    一號一樓黃木秀（已於九十一年十二月二十六日死亡）住處，趁該處大門未上鎖
    之際進入屋內行竊（侵入住宅部分未據告訴），並自該屋之廚房拿取客觀上可作
    為兇器使用之菜刀一把（此部分並無不法所有之竊盜意圖），持之進入黃木秀房
    間，並以菜刀扳開黃木秀房間內上鎖之抽屜後，竊得黃木秀所有日幣四萬一千元
    及金戒指三只得手，惟因其在房間內發出巨響，黃木秀之孫乙○○、丙○○兄弟
    二人立即前往該房間察看，甲○○見狀，手持菜刀轉身衝出逃逸，乙○○兄弟二
    人則在後緊跟追躡，甲○○逃出門外，在鄰近田地民房間，為脫免逮捕，高舉菜
    刀轉身向乙○○、黃文峰兄弟脅迫稱：你們不要追了等語，乙○○、黃文峰懾於
    其兇惡，又見其手持菜刀，有所忌憚，乃拾起石頭扔擲，惟仍繼續追趕，嗣甲○○逕循泥濘地逃逸，乙○○兄弟見土地泥濘，未跟著踩踏，乃一時未見甲○○行
    蹤，丙○○即叫乙○○返家騎摩托車追趕，自己則再四處搜尋，是時，甲○○藏
    匿並迅速將原所戴的白色帽子及花綠上衣脫掉，且將原所持之菜刀順手丟棄，光
    著上身僅著原所穿著之黑色長褲加以變裝，希能躲避追緝，惟隔約五、六分許，
    仍在附近橋上遭丙○○發現，甲○○乍見乙○○兄弟，因心虛而主動言及：「不
    是我，不是我」等語，並循小路逃跑，適乙○○騎摩托車趕至，亦棄車與丙○○
    在後緊跟追躡，步出小路在車站附近，乙○○即打電話報警，乙○○即繼續追趕
    ，迨途經田地附近，乙○○兄弟撿拾地上木棍欲嚇阻甲○○，甲○○見乙○○兄
    弟緊追不捨，乃持路上撿拾之木棍一支，先揮向黃文峰，惟幸遭黃文峰閃避而未
    受傷害，嗣再朝乙○○之頭部毆打，對其等施以強暴，致乙○○受有頭部外傷併
    頭皮血腫之傷害（按此部分甲○○原已脫離追逐者視線之場合，非屬「當場」，
    未構成脫免逮捕而施脅迫罪，且傷害部分亦未據告訴）。其後甲○○仍繼續跑至
    馬路，並叫丙○○不要再追，且丟下其
    賢繼續追趕，自己則跑至警車附近向警察指出甲○○逃逸路線，警察隨即在新竹
    縣新埔鎮○○路、文德路口逮捕甲○○，並當場起出新台幣四千四百元、日幣四
    萬一千元及金戒指三只等物（均業已發還）。
二、案經新竹縣警察局新埔分局報告臺灣新竹地方法院檢察署檢察官偵查起訴。
    理      由
一、被告於本院審理時未到庭，其於原審固坦承有於前揭時地，進入黃木秀之住處欲
    行竊取財物等情不諱，惟矢口否認行竊時有攜帶兇器，以及為脫免逮捕而對乙○○施以強暴之加重準強盜犯行，辯稱：伊沒有到黃家廚房拿菜刀，當時係徒手用
    力將上鎖之抽屜拉開，但尚未竊得任何財物即被發覺乃迅速逃逸，嗣因乙○○兄
    弟在後緊追不捨，且持鐵棍要打伊，伊順手至地上撿拾木棍要抵抗，不慎敲到乙○○，始造成乙○○受傷。至伊身上查扣之日幣四萬一千元及金戒指三枚，並非
    自被害人黃木秀家中竊得，該物品係伊綽號「阿森」之友人於前一日晚上十時，
    在竹東唐老鴨遊樂場，因積欠伊一萬多元而持以交付抵債云云。惟查：
(一)右揭事實，業據證人乙○○、黃文峰證述明確（見偵查卷第八頁、原審九十二年
    八月七日訊問筆錄及本院訊問筆錄），證人乙○○於原審證稱：「當天我和我弟
　　弟丙○○在家，我弟弟在他自己房間睡覺，我們房間離我爺爺的房間很近，我們
  　家是三合院，家人都有人在所以門都沒有鎖，我跟我弟在房間都聽到我爺爺的房
    間有巨響，像是櫥具被破壞的聲音，聲音很大聲把我弟弟吵醒，當時我爺爺不在
    家，我叫我弟和我一起去看，到我爺爺房間時，我們看到被告拿著一把菜刀，被
    告所持的菜刀是我們家的，後來我們追被告出去，被告在跑時順手把菜刀丟掉了
    ，後來我追丟，我們叫鄰居幫我們找被告，順便報警，之後我弟弟發現被告，被
    告一看到我弟弟就心虛跟他說『不是我、不是我』，我跟我弟弟又繼續追被告，
    我們在追被告時，在追的過程中經過車站時，是我衝進去打電話報警，之後我和
    我弟弟追到田新路和文德路路口，木棍不是我們從家中帶出來的，而是在追的中
    途順手從路旁撿的，我們原本是想要嚇被告，結果被告也撿起木棍朝我頭上揮過
    來，被告打我一下又立刻跑了，之後警察到了把被告帶走。（提示偵卷第二十頁
    照片，有何意見？）我到我爺爺的房間發現被告時，房間的情形就如照片所示，
    抽屜就被告破壞如照片所示，本來抽屜是好的，之前這個房間是爺爺在住，前一
    陣子我爺爺生病到我大伯去住，爺爺抽屜內有放一些日據時代的錢幣、金戒指，
    我爺爺有拿給我看過，抓到被告時在被告身上發現在這些東西，這些東西我們都
    領回去了。（在警訊中有追到被告並跟被告說你把
    這是我和我弟在追的路途中，我弟對被告說你把
    告把
    看到被告他穿何衣？）我在我家裡看到被告時他是穿短花襯衫，黑長褲，黑色皮
    鞋，載白帽子，他再出現時已把襯衫及帽子脫掉，打赤膞。（是被告主動提把身
    份證給你們叫你們不要再追他或是你們說的？）是被告自己講的叫我不要再追他
    的。」等語，於本院證稱：「（你有看到被告拿菜刀嗎？）有。（你看到被告時
    ，他是拿菜刀偷東西，還是到廚房拿菜刀衝出去？）我看到時他已經偷東西衝出
    來，手上拿著菜刀。（你在警詢說被告看到你就到廚房拿菜刀衝出去，為何與在
    檢察官偵查中講的不一樣？）我的意思是說，菜刀是他到廚房去拿的，因為菜刀
    是我們家的，我沒有看到他到廚房拿菜刀。（你有說你跟你弟弟一起去看，而你
    弟弟卻說各自走出去找？）因為我們家是三合院，我們有聽到房間有聲音，就一
    起去看，後來他跑出去才各自去找。（你聽到什麼聲音？）破壞櫥櫃的聲音。（
    是破壞櫥櫃的聲音還是把上鎖的抽屜拉開的聲音？）敲打碰撞的聲音，很大聲。
    （後來有一直追嗎？）有。（中間是不是有追丟了？）有一下子沒有看到，到路
    途中就沒有看見，後來他做賊心虛，看到我弟弟就說不是他，這些情況我弟弟比
    較清楚。（他在跑時有沒有把菜刀丟掉？）有。（追捕的過程他有沒有拿刀叫你
    們不要追？）有，在田地旁邊的小路，小路附近有民房，那時我跟我弟弟都在追
    他。（他後來出來跟你弟弟說不是他時，他手上有沒有菜刀？）沒有。（追的過
    程中你有沒有撿木棍嚇被告？）有，我衝過去拿木棍要嚇他，他也拿木棍作勢要
    抵抗，是在他拿刀子嚇我們之後，那時已經離現場很遠了，他有用木棍打到我的
    頭，我有驗傷單。（當初出去第一次碰到被告時是你與你弟弟一起碰到的嗎？）
    我弟弟從我爺爺的門口出來叫我，歹徒在裡面先衝出來，就被我看到，我就與我
    弟弟一起追。（你們說被告有拿刀子恐嚇你們，你們又說被告有把菜刀丟掉？）
    在石子路那邊他有拿刀子嚇我們，叫我們不要追，後來才把刀子丟掉，什麼時候
    丟的我不記得了，當時我們就用石頭丟他，他就一直跑，也是在田地附近，那裡
    有木棍，我們就用木棍嚇他，他要抵擋，之後才到市場。（當初出去第一次碰到
    被告時是你與你弟弟一起碰到的嗎？）我弟弟從我爺爺的門口出來叫我，歹徒在
    裡面先衝出來，就被我看到，我就與我弟弟一起追。（你能確定日幣及戒指是你
    爺爺的東西嗎？）不能確定。」等語，證人丙○○於原審證稱：「（經過？）我
　　和我哥乙○○的房間是在三合院的對面，（諭證人丙○○繪現場圖），我在我房
  　間內我哥以為我在睡覺其實我在打電腦，我聽到東西裂開的巨響，我走出去找是
    那裡有聲音，我跟我哥走出去各自找那裡有巨響，我先到我爺爺的房間，我走進
    去裡面沒有人，我坐在爺爺的床旁，我發現抽屜變成照片所示的情形，我一轉頭
    發現被告躲在床後面的一個櫥子手上拿著菜刀，菜刀是從我家拿的，被告看到我
    也嚇了一跳，轉身拿著菜刀衝出去，我也跟著出去，我才看到我哥我叫我一起去
    追被告，我們追被告到一間民房前被告拿菜刀恐嚇我們不要追他，他轉身又趕快
    跑，後來到橋上時我們就追丟了，我們到處去找被告，我們碰到一個打赤搏的人
    ，這個人心虛說跟我說『不是我、不是我』，被告原本在我家時是穿短襯衫，黑
    長褲，載白帽子，他再出現時已把襯衫及帽子脫掉，之後被告又跑了，我們一直
    追，我們追到有人之處我們有請人幫我們報案，追到車站時我叫我哥打電話報案
    ，我繼續追，我哥打完電話後又和我一起繼續追，後來我們追到田新路那裡，被
    告自己跟我說叫我們不要再追他了，他把
    跑，我叫我哥從後面追去，之後警察來後我跟警察說我哥去追了。（被告何時打
    你哥？）在被告丟
    不要跑，被告一路上一直說他沒有偷，我們對他說你沒有偷就跟警察說清楚，被
    告也撿起地上的木棍要反抗，他是先揮向我，我閃避沒有被打到，結果他揮向我
    哥，結果我哥被他打到。（你爺爺的抽屜內放何物？）日據時代的鈔票及金飾，
    我之前有看過，當天在被告身上有找到這些東西。（扣案物品警察有拿給爺爺指
    認？）有，警察有把日幣及金飾拿到我大伯家，讓我爺爺黃木秀指認，我爺爺確
    實說東西是他的（提出扣案證物，閱畢後發還）。」等語，於本院證稱：「（被
    告有沒有另外持木棍反抗？）有，在田間道路旁，旁邊有木棍，那已經離很遠了
    ，是在追丟之後又找到的時候。（你當時聽到巨響是與你哥哥一起去，還是分頭
    去？）案發時我們二個人都在家，我們房間在對面，都有聽到聲響，先一起去找
    ，後來分頭查看，是我在我爺爺房間先遇到被告，他手上有拿菜刀，他後來逃離
    房間時才被我哥哥看到。（你聽到的聲音是什麼聲音？）類似很用力扳斷東西的
    聲音。（後來在追捕的過程中，被告有沒有不見？）他從我家跑出去之後，他不
    規則的跑，剛開始有經過田，後來經過田，在民房前面拿刀子對著我及我哥哥說
    不要追，我們有用石頭丟他，後來他就一直跑，跑到橋上，因為土地泥濘我們沒
    有跟著踩，所以一時就沒有跟上，我就叫我哥哥回家騎摩托車去找，我還是在原
    地找，過五、六分鐘後在橋附近又碰到他，他看到我就說不是他，手上沒有拿刀
    子，那時我哥哥也騎機車過來。左邊的圖是他拿刀子要抵抗，右邊的圖是他拿木
    棍要抵抗。（法官請被害人丙○○繪製現場圖附卷）後來他又一直鑽走小路，我
    們跟著在後面追，因為是小路，我哥哥把機車擺在旁邊，二個人一起追，後來他
    出小路之後是很熱鬧的地方，我們一直喊，沒有人幫忙，我哥哥就在車站附近打
    電話報警，我繼續追，我哥哥後來跟過來，被告又鑽小路，在另外的田地附近，
    那裡有木棍，我們撿木棍嚇他，他也撿木棍抵擋，他先揮我，我閃過，他又揮到
    我哥哥，打到我哥哥頭部，他來他就往外面跑，走到馬路，叫我不要追，把身分
    證丟在地上，說要給我，給了就走了，我叫我哥哥跟在他後面，因為警車已經來
    了，我跟警察講說被告在那裡，我哥哥跟著他後面，警察就把他逮捕。（日圓有
    沒有帶過來？）有。（日幣及戒指確認是你爺爺的東西？）警察有問我爺爺，不
    過我們不在場，但我爺爺有收藏日幣的習慣，之前有看過，但是不是扣案的那幾
    張我不能確定，我爺爺在去年就已經過逝了（提出死亡證明書附卷）。」等語，
    復有贓證物品認領保管收據、東元綜合醫院診斷證明書、被告
    、現場照片四幀附卷（見偵查卷第十二頁、第十七頁至第二十頁）及有木棍乙支
    扣案足資佐證。
(二)本件在被告身上起獲之日幣四萬一千元及金戒指三枚等物，經查獲員警黃柏蒼持
    交與被害人黃木秀確認，確屬黃木秀所有等情，已據被害人黃木秀於警訊時陳明
    在卷（按被害人黃木秀已於九十一年十二月二十六日死亡，有
    為憑），並經證人黃柏蒼於原審證述：「（對被害人黃木秀警訊筆錄有何意見？
    ）這份筆錄是我到被害人家中做的，被害人的神智都清楚但無法下床而已，查獲
    的戒指及日幣都是他的沒有錯，我有拿扣案物品給他看，被害人說金子是他的，
    他說抽屜內確實有放日幣但數目部分因為他年紀大了，他不是記的很清楚。（警
    訊時被告有無承認竊盜戒指及日幣？）他全部否認，但戒指及日幣全部是在被告
    身上查獲的。（當天如何接獲？）是民眾向我們分局報警的，我接獲後趕到被害
    人家，被害人說被告已跑掉了他們有人出去追，被害人乙○○他們在後面追被告
    ，我們的巡邏車開到田心及文德路的一間小吃店剛好看到而查獲，被告看到我們
    巡邏車躲進這間小吃店，這家小吃店在田心路上接近文德路口，被告和被害人有
    發生扭打，我到場我有看到被害人乙○○，他的頭部好像有受傷。」等語明確，
    且證人即黃木秀之孫乙○○證稱：系爭房間係爺爺在住，爺爺因前一陣子生病，
    故搬到大伯家中暫住，爺爺房內之抽屜放有一些日幣、金戒指，爺爺曾拿給其看
    過等語（見原審九十二年八月七日訊問筆錄），證人即黃木秀之孫丙○○亦證稱
    ：爺爺的抽屜內有日幣及金飾，伊曾經看過，警察有把日幣及金飾拿到我大伯家
    ，讓我爺爺黃木秀指認，我爺爺確實說東西是他的等語（見同上訊問筆錄），足
    見前開查獲之日幣四萬一千元及金戒指三枚應確屬被害人黃文秀所有無訛。雖被
    告於警訊時供稱：伊身上所查獲之日幣及金戒指等物，是朋友「阿森」欠伊一萬
    多元，而於案發前一日持交抵債云云（見偵查卷第四頁反面），但嗣於原改稱：
    系爭日幣及金戒指等物，係友人積欠其二、三萬元賭債所持交抵債，至於是那位
    友人所交付及於何時所交付，已不復記憶云云（見原審九十二年八月十四日審理
    筆錄），就其身上所查獲之日幣及金戒指等物，究係何人於何時交付，以及該名
    友人究竟積欠其多少賭債，前後供詞不一，已難採信，且衡諸日常生活經驗，一
    般人豈會將數量非微之日幣及金戒指三枚隨時攜帶在身，且持金戒指及非在我國
    流通貨幣之日幣清償債務，亦有悖於常理，況被告非但無法提供該名友人之真實
    姓名、年籍及住所，以供查實，且於原審審理時，就前開物品究係何人所交付，
    供稱已不復記憶，更與常情有違，足徵被告上開所辯應係避就卸責之詞，亦難採
    信。至證人乙○○於本院審理時固證稱：「（你能確定日幣及戒指是你爺爺的東
    西嗎？）不能確定。」等語，證人丙○○亦證稱：「（日幣及戒指確認是你爺爺
    的東西？）警察有問我爺爺，不過我們不在場，但我爺爺有收藏日幣的習慣，之
    前有看過，但是不是扣案的那幾張我不能確定」等語，但因彼等非該日幣所有權
    人，且因平日未詳細觀察至無法確認日幣是否屬黃木秀所有，要乃事所當然，惟
    仍無礙於前開事實之認定。
(三)另被告雖辯稱：伊未至黃家廚房拿取菜刀行竊，而係徒手用力將上鎖之抽屜拉開
    云云，惟證人乙○○於原審證稱：到我爺爺房間時，我們看到被告拿著一把菜刀
    ，被告所持的菜刀是我們家的，後來我們追被告出去，被告在跑時順手把菜刀丟
    掉了等語（見原審九十二年八月七日訊問筆錄），於本院調查時證稱：「（你有
    看到被告拿菜刀嗎？）有。（你看到被告時，他是拿菜刀偷東西，還是到廚房拿
    菜刀衝出去？）我看到時他已經偷東西衝出來，手上拿著菜刀。（你在警詢說被
    告看到你就到廚房拿菜刀衝出去，為何與在檢察官偵查中講的不一樣？）我的意
    思是說，菜刀是他到廚房去拿的，因為菜刀是我們家的，我沒有看到他到廚房拿
    菜刀。（你有說你跟你弟弟一起去看，而你弟弟卻說各自走出去找？）因為我們
    家是三合院，我們有聽到房間有聲音，就一起去看，後來他跑出去才各自去找。
    （你聽到什麼聲音？）破壞櫥櫃的聲音。（是破壞櫥櫃的聲音還是把上鎖的抽屜
    拉開的聲音？）敲打碰撞的聲音，很大聲。」等語，證人丙○○於原審證稱：我
    先走到我爺爺房間，我走進去沒有看到人，我坐在爺爺床旁，一轉頭發現被告躲
    在床後面的一個櫥子手上拿著菜刀，菜刀是從我家拿的，被告看到我也嚇了一跳
    ，轉身拿著菜刀衝出去等語（見同上訊問筆錄），於本院調查時證稱：「（你當
    時聽到巨響是與你哥哥一起去，還是分頭去？）案發時我們二個人都在家，我們
    房間在對面，都有聽到聲響，先一起去找，後來分頭查看，是我在我爺爺房間先
    遇到被告，他手上有拿菜刀，他後來逃離房間時才被我哥哥看到。（你聽到的聲
    音是什麼聲音？）類似很用力扳斷東西的聲音。」等語，且依卷附案發現場被害
    人黃木秀房內桌子抽屜被毀損之照片以觀，前開桌子係木製材質，桌子設有二個
    抽屜，而抽屜上各有一個小金屬拉環，俾利開啟抽屜，二抽屜中間以一個金屬鎖
    頭將二抽屜上鎖，左側抽屜之左邊已被毀損，另抽屜中側之金屬鎖頭堪稱完整，
    而前開抽屜除其上之小拉環外，並無開啟抽屜之施力點，衡情尚難徒手憑藉該小
    拉環施力，在短時間內將該已上鎖之抽屜用力拉開，參以該抽屜之毀損情狀，足
    見施力之猛，如係以小拉環硬拉扯，何以在承受如此大之拉力，仍未遭拉斷或變
    型，再者，前開抽屜左側受損狀況堪稱平整，應係持刀藉助刀口施力扳開，而非
    拉扯所致，被告前開所辯與現場跡證未符，應係事後卸責之詞，不足採信。
(四)被告固另辯稱：於被害人乙○○追捕過程中拿鐵棍要打伊，伊才順手拿木棍反抗
    ，不小心打到被害人陳文賢云云。但查被告於竊盜得手後，即為被害人乙○○、
    黃文峰二兄弟查覺，而一路緊跟追躡，被告為能順利離開現場，先持菜刀對被害
    人乙○○兄弟脅迫稱：不要再追了等語，嗣將菜刀隨手丟棄，另撿拾木棍對被害
    人乙○○兄弟施以強暴行為，則其施強暴、脅迫行為之目的既係在脫免逮捕，則
    其所為即已該當刑法第三百二十九條準強盜罪之構成要件，換言之，本罪（刑法
    第三百二十九條準強盜罪）之構成，只須行為人主觀上本乎防護贓物、脫免逮捕
    或湮滅證據之目的而當場施以強暴、脅迫行為即足充之，至於具體之客觀外在情
    形如何，則非所問。從而，被告自亦無從藉詞被害人乙○○等人之行為以圖免其
    應負之刑事責任，是被告前開所辯亦非足採。
(五)指定辯護人固為被告辯稱：(1)證人乙○○於警詢時供稱：「我於九十一年八月十
    九日十五時十五分左右，聽到我爺爺黃木秀的房間裡面發出破壞鎖頭的聲音，我
    就衝過去看，梁嫌看到我就到廚房拿菜刀衝著出去，我就尾追出去，沿途被他用
    木棍將我頭部打傷」，於檢察官訊問時供稱：「他是拿我家廚房的菜刀，來破壞
    爺爺取放東西的櫥具」，就被告如何取得菜刀之證詞前後有異，且其於原審供稱
    ：「我叫我弟和我一起去看，到我爺爺房間時，我們看到被告拿著一把菜刀，被
    告所持的菜刀是我們家的，後來我們追被告出去，被告在跑時順手把菜刀丟掉了
    」，並無關於被告持菜刀脅迫之陳述，且證人丙○○於原審供稱：「我跟我哥走
    出去各自找那裡有巨響，我先到我爺爺的房間．．．，我一轉頭發現被告躲在床
    後面的一個櫥子手上拿著菜刀，菜刀是從我家拿的，被告看到我也嚇了一跳，轉
    身拿著菜刀衝出去，我也跟著出去，我才看到我哥叫我一起去追被告，我們追被
    告到一間民房前被告拿菜刀恐嚇我們不要追他」，有關「各自找」、「順手把菜
    刀丟掉」各節，與證人乙○○所稱：「一起去看」、「拿菜刀恐嚇」等情不符，
    且該把菜刀始終未被循獲，尚難僅憑乙○○兄弟之陳述，即認定構成準強盜罪。
    況依證人乙○○兄弟之陳述，彼等係聽聞巨響發現有異，而被告如係持菜刀藉助
    刀口施力扳開，當不致有此巨響發生，且被告於偵查中均坦承係徒手用力將上鎖
　  之抽屜拉開，即有可能發生證人乙○○等兄弟所稱之巨響。況如證人乙○○於警
  　詢時所供，被告係看到乙○○後，始到廚房拿菜刀，被告自不可能持菜刀板開黃
    木秀房內之抽屜，原判決徒憑照片認定被告係持菜刀板開抽屜，尚嫌率斷。(2)證
    人乙○○兄弟均證稱：黃木秀房內之抽屜置放有日據時代之錢幣等語，而本件查
    扣之日幣如屬日據時代之日幣，其面額四萬一千元，依幣值換算，以屬家財萬貫
    ，且應係百元鈔四大捆，反之，如係現行日幣，證人乙○○之證詞，亦與事實不
    合。(3)證人乙○○兄弟持木棍追趕被告之行為，是否已逾越現行犯之逮捕，及被
    告仍否構成脫免逮捕而施強暴脅迫，不無斟酌餘地。惟查：(1)按證人所述先後不
    同之證言，何者為可採，事實審法院本得參酌其他相關證據為自由之判斷，苟無
    違經驗法則，即難指為違法（最高法院七十二年度台上字第三九七六號判決）；
    此所謂之經驗法則，係指合於吾人基於日常生活經驗所得之定則而言。（最高法
    院八十二年度台上字第一四九三號判決參照），而告訴人、證人之陳述有部分前
    後不符，或相互間有所歧異時，究竟何者為可採，法院仍得本其自由心證予以斟
    酌，非謂一有不符或矛盾，即應認其全部均為不可採信；尤其關於行為動機、手
    段及結果等之細節方面，告訴人之指陳，難免故予誇大，證人之證言，有時亦有
    予渲染之可能；然其基本事實之陳述，若果與真實性無礙時，則仍非不得予以採
    信（七十一年度台上字第一五九九號）。按證人之證言或共同被告之陳述，縱令
    先後兩歧或未盡相符，仍得本於審理所得心證，就其一部分認為真實予以採取（
    四十六年度台上字第一一五五號、三十七年度上字第二三一四號判例參照）。而
    刑事訴訟以發現真實為目的，共同被告先後所為不利於己之陳述，互有出入時，
    審理事實之法院應本於職權詳為調查，斟酌各方面之情形，依自由心證判斷其孰
    為可信，不得因其先後陳述有所紛歧，即全部予以捨棄（八十三年度台上字第四
    五五號）。共犯於警訊之供述，與偵審中不同，法院得本於自由心證法則，為判
    斷取捨（八十二年度台上字第三０九０號）。證人乙○○於警詢時供稱：「聽到
    我爺爺黃木秀的房間裡面發出破壞鎖頭的聲音，我就衝過去看，梁嫌看到我就到
    廚房拿菜刀衝著出去，我就尾追出去」，但於檢察官訊問時已供稱：「他是拿我
    家廚房的菜刀，來破壞爺爺取放東西的櫥具」，就被告如何取得菜刀之證詞前後
    有異，且於原審供稱：「我叫我弟和我一起去看，到我爺爺房間時，我們看到被
    告拿著一把菜刀，被告所持的菜刀是我們家的，後來我們追被告出去，被告在跑
    時順手把菜刀丟掉了」，於本院調查證稱：「（你有看到被告拿菜刀嗎？）有。
    （你看到被告時，他是拿菜刀偷東西，還是到廚房拿菜刀衝出去？）我看到時他
    已經偷東西衝出來，手上拿著菜刀。（你在警詢說被告看到你就到廚房拿菜刀衝
    出去，為何與在檢察官偵查中講的不一樣？）我的意思是說，菜刀是他到廚房去
    拿的，因為菜刀是我們家的，我沒有看到他到廚房拿菜刀。」等語，核與證人丙○○於原審供稱：「我跟我哥走出去各自找那裡有巨響，我先到我爺爺的房間．
    ．．，我一轉頭發現被告躲在床後面的一個櫥子手上拿著菜刀，菜刀是從我家拿
    的」等語相符，足見被告遭發現當時已手持菜刀，而非到廚房拿菜刀無疑，證人
    乙○○於警詢時之陳述，應係未詳盡說明所致，自不足據為認定事實之基礎。再
　　證人乙○○於警詢、檢察官及原審固無關於被告持菜刀脅迫之陳述，但於本院調
　  查證稱：「（他在跑時有沒有把菜刀丟掉？）有。（追捕的過程他有沒有拿刀叫
    你們不要追？）有，在田地旁邊的小路，小路附近有民房，那時我跟我弟弟都在
    追他。（他後來出來跟你弟弟說不是他時，他手上有沒有菜刀？）沒有。」等語
    ，與證人丙○○於原審證稱：「被告看到我也嚇了一跳，轉身拿著菜刀衝出去，
    我也跟著出去，我才看到我哥叫我一起去追被告，我們追被告到一間民房前被告
    拿菜刀恐嚇我們不要追他，他轉身又趕快跑，後來到橋上時我們就追丟了」等語
    及於本院證稱：「（後來在追捕的過程中，被告有沒有不見？）他從我家跑出去
    之後，他不規則的跑，剛開始有經過田，後來經過田，在民房前面拿刀子對著我
    及我哥哥說不要追，我們有用石頭丟他，後來他就一直跑，跑到橋上，因為土地
    泥濘我們沒有跟著踩，所以一時就沒有跟上」等語，亦相符合，自難以證人乙○○於警詢、檢察官及原審未陳述被告有持菜刀脅迫之情事，即認該部分事實不存
　  在，而遽為有利於被告之認定。再證人丙○○關於「各自找」、「順手把菜刀丟
    掉」各節之陳述，於本院調查證稱：「（你有說你跟你弟弟一起去看，而你弟弟
    卻說各自走出去找？）因為我們家是三合院，我們有聽到房間有聲音，就一起去
    看，後來他跑出去才各自去找。（你聽到什麼聲音？）破壞櫥櫃的聲音。（你們
    說被告有拿刀子恐嚇你們，你們又說被告有把菜刀丟掉？）在石子路那邊他有拿
    刀子嚇我們，叫我們不要追，後來才把刀子丟掉，什麼時候丟的我不記得了」，
    與證人乙○○所稱：「一起去看」、「拿菜刀恐嚇」等語，並無不符，且依卷附
    案發現場被害人黃木秀房內桌子抽屜被毀損照片之前開跡證，並參諸被告於檢察
    官訊問時供稱：「抽屜我把他扳開．．．」等語，亦足證明被告確曾持刀用力扳
    開抽屜，自難以該把菜刀未被循獲，即認定證人乙○○兄弟之陳述不可採。(2)本
    案在被告身上查獲並發還被害人家屬之日幣，嗣經證人丙○○送交本院扣案，係
    現行日幣，且衡情證人乙○○兄弟因未瞭解文義，乃一致證稱：黃木秀房內之抽
    屜置放有「日據時代的錢幣」等語，應係口誤，參諸證人丙○○於原審亦供稱：
    「警察有把『日幣』及金飾拿到我大伯家．．．」，足見彼等真意係日本之錢幣
    ，而非指日據時代的錢幣。(3)證人丙○○於本院調查時證稱：「，在另外的田地
    附近，那裡有木棍，我們撿木棍嚇他，他也撿木棍抵擋，他先揮我，我閃過，他
    又揮到我哥哥，打到我哥哥頭部」，且被告自始亦未陳明有遭證人丙○○兄弟毆
    傷之情形，是以證人丙○○兄弟於追趕被告之過程，即使曾持木棍，亦難認已逾
    越現行犯之，而謂被告未構成脫免逮捕而施脅迫罪。
(六)綜上所述，被告所辯無非飾卸之詞，不足採信，本件事證明確，被告加重準強盜
    之犯行堪以認定。
二、按刑法第三百二十九條之以強盜論，即以強盜罪相當之條文處罰之意，並非專以
    同法第三百二十八條第一項之強盜論，故同法第三百三十條所謂犯強盜罪，不僅
    指自始犯強盜罪者而言，即依同法第三百二十九條以強盜論者，亦包括之，如此
    項準強盜有刑法第三百二十一條第一項各款情形之一，自應依同法第三百三十條
    論處（最高法院有六十七年台上字第二八四八號、四十八年台上字第八七八號判
    例足資參照）。次按刑法第三百二十一條第一項第三款之攜帶兇器竊盜罪，係以
    行為人攜帶兇器竊盜為其加重條件，此所謂兇器，其種類並無限制，凡客觀上足
    對人之生命、身體、安全構成威脅，具有危險性之兇器均屬之，且祇須行竊時攜
    帶此種具有危險性之兇器為已足，並不以攜帶之初有行兇之意圖為必要；又無論
    行為人主觀是否旨在行兇抑僅便利行竊，然在客觀上顯具有行兇之危險性，自屬
    兇器之一種，最高法院有六十二年台上字第二四八九號及七十年台上字第一六一
    三號判例亦可資參照。被告於現場所拿取之菜刀一把，在客觀上已足對他人之生
    命身體構成威脅，具有危險性，自屬刑法第三百二十一條第一項第三款之「兇器
    」。再按刑法第三百二十九條準強盜之所謂「當場」，並不以未離去竊盜之場所
    者為限，即雖已離去場所，而係實施竊盜之際，經人查覺，即相隨追逐，始終未
    脫離追逐者視線之場合，則仍不失為當場。查被告竊得被害人黃木秀之財物後，
    為脫免逮捕，持菜刀脅迫乙○○兄弟不要再繼續追了，當時雖已離去場所，但係
    實施竊盜之際，經人查覺，在相隨追逐，而未脫離追逐者視線之場合，仍合於當
    場之要件，是核被告所為，係犯刑法第三百二十九條之準強盜罪，而有同法第三
    百二十一條第一項第三款之情形，應依同法第三百三十條第一項加重強盜罪論處
    。公訴意旨謂被告係犯刑法第三百二十九條準強盜罪容有未洽，惟基本事實同一
    ，應依法變更起訴法條。查被告曾因妨害公務案件，經本院以八十七年上訴字第
    一九六０號判決分別判處有期徒刑二年二月及有期徒刑三月，並定應執行刑為有
    期徒刑二年三月，嗣經最高法院以八十七年台上字第三四二一號駁回上訴確定，
    於九十年三月十日縮短刑期執行完畢，有本院被告全國前案紀錄表及臺灣新竹地
    方法院檢察署刑案資料查註紀錄表各一份在卷可憑，於五年以內再犯有期徒刑以
    上之本罪，為累犯，應依刑法第四十七條累犯之規定，加重其刑。
三、原審因予論罪科刑，固非無見。惟查：被告竊得被害人黃木秀之財物後，為脫免
    逮捕，持菜刀脅迫乙○○兄弟不要再繼續追，而當場施以脅迫，固成立準強盜氾
    行，惟被告嗣逕循泥濘地逃逸，乙○○兄弟見土地泥濘，未跟著踩踏，乃一時未
    見甲○○行蹤，丙○○即叫乙○○返家騎摩托車追趕，自己則再四處搜尋，是時
    ，甲○○藏匿並迅速將原所戴的白色帽子及花綠上衣脫掉，且將原所持之菜刀順
    手丟棄，光著上身僅著原所穿著之黑色長褲加以變裝，希能躲避追緝，惟隔約五
    、六分許，始在附近橋上遭丙○○發現，足見被告自該時點起，非但已離去竊盜
    之場所者，且脫離追逐者視線合，即難謂係「當場」，是以甲○○其後乍見乙○○兄弟，因心虛而主動言及：「不是我，不是我」等語，並循小路逃跑，適乙○○騎摩托車趕至，亦棄車與丙○○在後緊跟追躡，步出小路在車站附近，乙○○
    即打電話報警，乙○○即繼續追趕，迨途經田地附近，乙○○兄弟撿拾地上木棍
    欲嚇阻甲○○，甲○○見乙○○兄弟緊追不捨，為脫免逮捕，亦接續持路上撿拾
    之木棍一支，先揮向黃文峰，惟幸遭黃文峰閃避而未受傷害，嗣再朝乙○○之頭
    部毆打，對其等施以強暴，致乙○○受有頭部外傷併頭皮血腫之傷害，難認係實
    施準強盜強暴、脅迫之接續行為，詳如後述。原判決認定被告嗣後持木棍先後揮
    向黃文峰及朝乙○○頭部毆打，施以強暴，致乙○○受有頭部外傷併頭皮血腫之
    傷害，係準強盜強暴、脅迫之接續行為，應包括的論以一罪，尚有違誤。被告上
    訴意旨，否認犯有準強盜罪，雖無足取，但查原判決此部分既有上開可議，要屬
    無可維持，自應由本院將原判決此部分及執行刑併予撤銷。爰審酌被告有妨害自
    由、竊盜、妨害公務罪及違反麻醉藥品管理條例等多項前科，分別經判刑執行完
    畢，有本院被告全國前案紀錄表及臺灣新竹地方法院檢察署刑案資料查註紀錄表
    各一份在卷可稽，足見其素行非佳，竟仍不知悛悔，以竊盜手段不勞而獲，觀念
    偏差，好逸惡勞，且於竊取財物遭發覺後，仍不思改悔，為圖脫免逮捕，對人施
    以脅迫行為，致犯罪所生之危害擴大，及犯罪後態度等一切情狀，量處如主文第
    二項所示之刑。
四、扣案之木棍一支，係被告於被害人住宅附近之地面隨手拾得，用以脫免逮捕之工
    具等情，已據被告供承在卷，該木棍顯非屬被告所有，且被告僅係暫時利用為脫
    免逮捕之工具，並無據為己有取得其所有權之意念，是該扣案之木棍非被告所有
    之物，尚不得宣告沒收。另未扣案之菜刀一把，雖係被告犯罪所用之物，但非被
    告所有，亦非違禁物，亦不予宣告沒收，併予敘明。
五、公訴意旨另以：被告於前開時地，持客觀上可作為兇器使用之菜刀一把，持以進
    入黃木秀之房間行竊，並以菜刀用力扳開黃木秀房間內上鎖之抽屜後，竊得黃木
    秀所有之日幣四萬一千元及金戒指三只等物後，因遭乙○○、丙○○兄弟發覺，
    被告持菜刀轉身逃逸，乙○○兄弟在後緊跟追躡，被告為脫免逮捕，竟高舉菜刀
    轉身向乙○○、黃文峰兄弟脅迫稱：你們不要追了等語（按此部分係成立加重準
    強盜罪，詳如前述），旋即轉身迅速逃逸，嗣乙○○兄弟繼續追捕時，突然未見
    被告行蹤，乙○○兄弟四處搜尋被告行跡時，被告迅即藏匿並將原所戴的白色帽
    子及花綠上衣脫掉，且將持有之菜刀順手丟棄，光著上身僅著原所穿著之黑色長
    褲加以變裝，希能躲避追緝，不被查覺，詎被告換裝完畢出現後，乍見乙○○兄
    弟，竟心虛而主動言及：「不是我，不是我」等語，乙○○兄弟查覺有異並認出
    被告，被告轉身繼續逃逸，乙○○兄弟在後緊跟追躡，被告見乙○○兄弟緊追不
    捨，為脫免逮捕，竟接續持路上撿拾之木棍一支，先揮向被告，惟幸遭黃文峰閃
    避而未受傷害，乃再朝乙○○之頭部毆打，對其等施以強暴，並致乙○○受有頭
    部外傷併頭皮血腫之傷害（傷害部分未據告訴），因認被告此部分亦係犯刑法第
    三百二十九條之準強盜罪，而有同法第三百二十一條第一項第三款之情形，應依
    同法第三百三十條第一項加重強盜罪論處云云。
(一)按刑法第三百二十九條以「當場」施以強暴脅迫為構成要件，所謂「當場」，須
    具備「場所之密接性」，固不以實施竊盜者尚未離去現場為限，即已離盜所而尚
    在他人跟蹤追躡中者，仍不失為當場。惟於竊盜者離去盜所後，行至中途始被撞
    遇，則該中途，自不得謂為當場，此時如因彼此爭執，犯人予以抵抗，實施強暴
    或脅迫，除可能成立他罪外不生以強盜論之問題。最高法院二十八年上字一九八
    四號判例參照。
(二)被告於前開遭追捕過程中，雖曾高舉菜刀轉身向乙○○、黃文峰兄弟脅迫稱：你
    們不要追了等語，但嗣已逃逸並脫離追捕者之視線等情，已據證人乙○○於原審
    證稱：「．．．後來我們追被告出去，被告在跑時順手把菜刀丟掉了，後來我追
    丟，我們叫鄰居幫我們找被告，順便報警，之後我弟弟發現被告」、「後來到橋
    上時我們就追丟了，我們到處去找被告．．．他再出現時已把襯衫及帽子脫掉，
    之後被告又跑了．．．後來我們追到田新路那裡，被告自己跟我說叫我們不要再
    追他了，他把
    間是不是有追丟了？）有一下子沒有看到，到路途中就沒有看見，後來他做賊心
    虛，看到我弟弟就說不是他，這些情況我弟弟比較清楚。」等語，及證人丙○○
    於原審證稱：「．．．我們追被告到一間民房前被告拿菜刀恐嚇我們不要追他，
    他轉身又趕快跑，後來到橋上時我們就追丟了，我們到處去找被告，於本院證稱
    ：「後來他就一直跑，跑到橋上，因為土地泥濘我們沒有跟著踩，所以一時就沒
    有跟上，我就叫我哥哥回家騎摩托車去找，我還是在原地找，過五、六分鐘後在
    橋附近又碰到他」等語，且被告遭逮捕時已自黃宅逃離三、四公里等情，亦經乙○○於偵查中證稱：「（逮捕處與你家多遠？）三、四公里。」（偵查卷第三十
    五頁），足認被告在乙○○、黃文峰兄弟跟蹤追躡之過程中，曾脫離追捕者之視
    線約隔五、六分鐘之久，且遭逮捕時已自黃宅逃離三、四公里之遠，是以被告於
    脫離追捕，再遭發現後，持路上撿拾之木棍一支，揮向黃文峰未果，再朝乙○○
    之頭部毆打，對其等施以強暴，致乙○○受有頭部外傷併頭皮血腫之傷害，已在
    離去盜所並一度脫離視線中途後被撞遇時發生，則該中途已不具場所之密接性，
    自不得謂為「當場」，揆諸前開說明，自難認定被告此部分行為接續成立準加重
    強盜罪，惟因公訴人指此與前開論罪科刑部分有接續犯關係，屬實質上一罪，爰
    不另為無罪之諭知。
六、被告經合法傳喚。無正當理由不到庭，爰不待其陳述逕行判決。
據上論斷，應依刑事訴訟法第三百六十九條第一項前段、第三百六十四條、第二百九
十九條第一項前段、第三百七十一條、第三百條，刑法第三百二十一條第一項第三款
、第三百二十九條、第三百三十條第一項、第四十七條，判決如主文。
本案經檢察官吳國南到庭執行職務。
中      華      民      國      九十三   年      三　　　　月     十    日
                              臺灣高等法院刑事第六庭
                                  審判長法  官  陳  春  秋
                                        法  官  王  麗  莉
                                        法  官  高  明  哲
右正本證明與原本無異。
如不服本判決，應於收受送達後十日內向本院提出上訴書狀，其未敘述上訴之理由者
並得於提起上訴後十日內向本院補提理由書（均須按他造當事人之人數附繕本）。
                                        書記官  李  垂  福
中　　　華　　　民　　　國　　九十三　　年　　　三　　　月　　 十一 　　日
附錄本案論罪科刑法條全文：
刑法第三百二十條第一項
意圖為自己或第三人不法之所有，而竊取他人之動產者，為竊盜罪，處五年以下有期
徒刑、拘役或五百元以下罰金。
刑法第三百二十一條第三款
犯竊盜罪而有左列情形之一者，處六月以上五年以下有期徒刑：
三、攜帶兇器而犯之者。
刑法第三百二十九條
竊盜或搶奪，因防護贓物、脫免逮捕或湮滅罪證而當場施以強暴、脅迫者、以強盜論
。
刑法第三百三十條第一項
犯強盜罪而有第三百二十一條第一項各款情形之一者，處五年以上十二年以下有期徒
刑。
